【裁判字號】    96,訴,2673
【裁判日期】    970508
【裁判案由】    贈與稅
【裁判全文】
臺北高等行政法院判決
                                     96年度訴字第02673號
                              .
原      告  甲○○
訴訟代理人  鄭庭壽  律師
被      告  財政部臺北市國稅局
代  表  人  凌忠嫄（局長）
訴訟代理人  丁○○
上列當事人間因贈與稅事件，原告不服財政部中華民國96年7 月
18日台財訴字第09600256480 號訴願決定，提起行政訴訟。本院
判決如下：
    主  文
原告之訴駁回。
訴訟費用由原告負擔。
    事  實
一、事實概要：
    緣原告涉嫌於民國（下同）94年9 月14日贈與銀行存款新臺
    幣（下同）4,600,000 元予子乙○○，未依規定申報贈與稅
    ，經法務部調查局查獲，通報被告核定贈與總額4,600,000
    元，贈與淨額3,600,000 元，應納稅額285,000 元，並處1
    倍罰鍰之計285,000 元。原告不服，申請復查，未獲變更，
    提起訴願遭決定駁回，遂提起本件行政訴訟。
二、兩造聲明：
    (一)原告聲明求為判決：1.訴願決定及原處分均撤銷。
                        2.被告應返還原告新台幣333,846 元
                          ，及自民國97年2 月20日起至返還
                          日止，按年息百分之5 計算之利息。
                        3.訴訟費用由被告負擔。
    (二)被告聲明求為判決：1.原告之訴駁回。
                        2.訴訟費用由原告負擔。
三、兩造之爭點：
    (一)本案爭執點如下：
      1.原告主張乙○○擅自以乙○○自己的名義匯款至普飛特
        公司致該公司誤認投資人為乙○○，是否真實？
      2.原告主張乙○○在95年4 月13日已經返還借款，是否阻
        卻贈與稅的課徵？
    (二)原告主張之理由：
      1.原告否認贈與：按「稱贈與者，謂當事人約定，一方以
        自己之財產無償給與他方，他方允受之契約」又按「受
        僱人、學徒或基於其他類似之關係，受他人之指示，而
        對於物有管領之力者，僅該他人為占有人」為民法第
        406 條、942 條分別定有明文，卷查：
        (1)普飛特生化科技股份有限公司（以下同簡稱普飛特公
          司）因生產塑膠皮、膜等，與原告創辦同鎰實業（股
          ）公司生產各種塑膠製品買賣相類產品有密切關係，
          又原告與普飛特公司前代表人羅清屏及總經理丙○○
          相識，於94年9 月間談起普飛特公司增資，原告願意
          投資，並與丙○○約定94年底前該公司增資改組後邀
          請原告參加股東大會，此有証人即普飛特公司總經理
          丙○○可資証明，原告遂於94年9 月14日自華南銀行
          提領910 萬元匯入三子乙○○荷蘭銀行臺北分行帳戶
          ，囑三子乙○○同日將其中450 萬元返還代收大兒子
          吳品聰租金並代為投資超美特殊包裝（股）公司（此
          部分已為臺北市國稅局查明並非贈與在案），餘450
          萬元部分亦指示三子乙○○同日代匯投資普飛特公司
          ，乙○○於94年9 月14日未經徵詢自作主張以其名義
          匯款450 萬元給普飛特公司並註明（投資款）（証一
          ），此代匯款事實，有証人乙○○可証。
        (2)該普飛特公司收到後，於94年9 月27日出具股東証明
          書乙紙（証二），但原告發覺投資股東名義人記載為
          乙○○，明顯錯誤（按係普飛特公司收到款以匯款人
          出具股東証明）即時電話向該普飛特公司總經理葉明
          昇反應，並說明投資股東為原告，並非匯款人乙○○
          ，因此普飛特公司即時更正証明書，並以「…立書人
          普飛特公司茲証明乙○○先生原為本公司股東，應吳
          逢義先生要求更改為甲○○先生」（証三），查該更
          改股東名義事，亦有証人即普飛特公司總經理丙○○
          到庭証稱：「我不認識乙○○，只認識甲○○，是吳
          逢義要求開立這張証明」（請見本院卷19頁）、「開
          第一張後，過了幾天才開第二張之日期都是在九十四
          年四月二十七日，是應他的要求改的」、「乙○○匯
          款到你們公司沒有跟乙○○聯繫，都是與甲○○聯繫
          ，因為我不認識乙○○」、「匯款的是乙○○，匯來
          才知道」、「乙○○匯款之前與公司談到要投資的是
          甲○○，是他要投資的」由以上証人証詞足以証明投
          資人是原告，只不過乙○○匯款時未照原告的意思，
          以原告的名義匯款，而普飛特公司也以匯款人乙○○
          名義作為投資股東而已，事實上投資股東是原告，並
          非乙○○。
        (3)原告主張乙○○擅自以自己名義投資普飛特公司，依
          上所述是錯誤，原告發現94年9 月27日開具第一張証
          明是錯誤的股東，才有應甲○○的要求開具同日期94
          年9 月27日的証明原告為股東，並經証人丙○○証明
          在卷（請見50頁），由此証明乙○○匯入普飛特公司
          的投資人是原告，並非乙○○，並有乙○○可以証明
          ，由此証明投資款450 萬元，並非贈與甚明，足以阻
          卻系爭贈與稅的課徵。
        (4)原告匯款投資普飛特公司為股東，惟迄至95年3 月初
          ，一直未收到普飛特公司召開股東大會通知書，遂與
          普飛特公司總經理丙○○相約見面，查詢參加投資股
          東尚未通知開會事，丙○○總經理以抱歉心情前來與
          原告相見並說明其公司於94年11月間已開過股東大會
          ，沒有通知原告參加，實在抱歉…。但對當時約定原
          告匯款投資，未正式列為股東事，說不出理由，只有
          抱歉二字，原告非常氣憤，當面要求丙○○總經理加
          計利息退還全部投資股款，不久葉總經理親自帶來二
          張支票，一張匯款投資額450 萬元，一張利息109,68
          7 元由原告簽收（証四），但該二張支票抬頭為吳品
          祥，追問其為何？葉總經理答稱：以當時匯款人為吳
          品祥，還款抬頭亦以乙○○為退還依據，況且該退還
          二張支票因抬頭為乙○○，嗣經乙○○提示兌現後匯
          還原告華銀忠孝東路分行帳戶（証五）。
        (5)依上所述，本件原告於94年9 月14日自華南銀行匯款
          910 萬元至三子乙○○荷蘭銀行帳戶，指示三子吳品
          祥將其中450 萬元返還代收長子吳品聰租金，並代為
          投資超美特殊包裝（股）公司（按已為臺北市國稅局
          審核非贈與無誤），餘460 萬元部分，亦指示乙○○
          於同日（94年9 月14日）匯款450 萬元至普飛特公司
          ，投資不成，已匯回原告帳戶，並有証人乙○○及証
          人丙○○可以証明「該450 萬元是乙○○受原告指示
          代匯原告投資普飛特公司，而投資未成，業已返還投
          資款，原告並無贈與乙○○意思，而乙○○無允受贈
          與意思，僅依指示代原告匯款投資而已」，依上揭民
          法規定，該450 萬元並非贈與甚明。
      2.按「當事人主張有利於己之事實者，就其事實有舉証之
        責任」民事訴訟法第277 條定有明文，復為行政訴訟法
        第136 條所準用，經查匯款進入他人的帳戶原因很多，
        諸如買賣匯款、投資匯款、贈與匯款、借貸匯款、僱傭
        匯款、承攬匯款、委任匯款、運送匯款、保管匯款、寄
        託匯款…等是，因此被告不能一有上述諸多匯款原因事
        實，既一概主觀認定為贈與，實難令甘服，依上揭法律
        規定，被告應先就本件原告提領910 萬元匯入乙○○帳
        戶，同日代為返還代收吳品聰租金並代為投資超美特殊
        包裝公司450 萬元不是贈與，而餘額450 萬元同日亦代
        匯投資普飛特公司就是贈與，原告既已否認為贈與，被
        告應就該贈與事實負舉証責任。
      3.被告及財政部引用「改制前行政法院62年度判字第127
        號判例：動產所有權之歸屬，原以占有為要件，此項『
        存款』既係被繼承人之名義存入，其物權為存款人所有
        ，在未提領以前，不能指為他人所有，否則權利義務之
        主體無從確定，物權陷於紊亂」，固非無見，惟查：上
        揭判例被繼承人名義『存款』當然是被繼承人所有，與
        本件「匯款」入戶代為投資之個案不同，況且原告三子
        乙○○僅是代理原告返款及匯款投資之代辦人而已，易
        言之，乙○○係受原告指示，而對匯款有管領力者，僅
        是原告為占有人，依上所述，匯款的原因很多，不能一
        有匯款入帳，即解釋為贈與，如此主觀的認定，仍然欠
        缺客觀的事實認定，因此被告就本件原告匯款認定贈與
        ，顯有錯誤。
      4.原告既非贈與，自無受處罰鍰可言，併此敘明。
      5.聲請調查証據：
        (1)請傳訊証人乙○○：住臺北市○○○路○段233 巷59
          號4 樓。待証事實：証人乙○○對於原告提領910 萬
          元匯入其帳戶用於代辦返款及代為投資匯款，並非贈
          與之事實知之甚詳，實有傳訊作証必要。
        (2)請傳訊証人丙○○：住苗栗縣頭份鎮○○里○○路30
          9 巷9 號。待証事實：証人丙○○為普飛特生化科技
          （股）公司總經理，對於原告投資匯款及退款之事實
          知悉之甚詳，實有傳訊作証必要。
      6.按「行政處分已執行完畢，行政法院為撤銷行政處分判
        決時經原告聲請，並認為適當者，得於判決中命行政機
        關為回復狀之必要處置」行政訴訟法第196 條定有明文
        ，經查本件行政處分，業於97年2 月20日經法務部行政
        執行署臺北行政執行處強制執行扣款333,846 元（如附
        件），依上揭法律規定，請一併判決命被告返還。
      7.為此，狀請鈞院鑒核，賜請判決如訴之聲明，以保權益
        ，實感德便。
    (三)被告主張之理由：
      1.本稅：
        (1)按「凡經常居住中華民國境內之中華民國國民，就其
          在中華民國境內或境外之財產為贈與者，應依本法規
          定，課徵贈與稅。」「本法稱財產，指動產、不動產
          及其他一切有財產價值之權利。本法稱贈與，指財產
          所有人以自己之財產無償給予他人，經他人允受而生
          效力之行為。」為遺產及贈與稅法第3 條第1 項及第
          4 條第1 項、第2 項所明定。次按「動產所有權之歸
          屬，原以占有為要件，此項存款既係被繼承人之名義
          存入，其物權為存款人所有，在未提領以前，不能指
          為他人所有，否則權利義務之主體無從確定，物權陷
          於紊亂。」行政法院62年度判字第127 號著有判例。
        (2)原告於首揭日期自華南商業銀行忠孝東路分行帳戶（
          帳號00000000000000）提領9,100,000 元匯入其子吳
          品祥於荷商荷蘭銀行臺北分行（以下簡稱荷銀臺北分
          行）帳戶（帳號000000000000），被告減除原告代收
          吳品聰租金並以吳品聰名義投資款4,500,000 元外，
          其餘4,600,000 元核屬原告對其子乙○○之贈與，乃
          核定贈與總額4,600,000 元。
        (3)訴訟意旨略謂：原告復執前詞，主張系爭款項中4,50
          0,000 元係其委由其子匯款至普飛特生化科技股份有
          限公司（以下簡稱普飛特公司）繳付增資股款，經該
          公司於95年4 月1 日開立華南商業銀行竹南分行（帳
          號000000000 ）面額4,500,000 元及109,687 元以其
          子乙○○為受款人名義之支票2 紙返還股款及利息，
          其子於同年月13日兌現後匯款至原告同銀行忠孝東路
          分行帳戶返還系爭款項，並非贈與云云。
        (4)答辯理由：本件原告係於94年9 月14日匯款9,100,00
          0 元至其子乙○○於荷銀臺北分行帳戶（帳號000000
          000000），被告減除其中屬原告代收吳品聰租金並以
          吳品聰名義投資款4,500,000 元外，其餘4,600,000
          元經乙○○於94年9 月15日自其帳戶轉帳4,500,000
          元，並以乙○○名義匯款至普飛特公司第一商銀竹南
          分行帳戶（帳號0000000 ）繳付投資款，有相關存摺
          及匯款申請書影本可稽，亦為原告所不爭，該存款移
          轉占有時即生所有權移轉效力，贈與行為已成立。至
          原告主張係其委由乙○○代辦匯款投資乙節，經查系
          爭投資款係乙○○以自己名義匯款投資普飛特公司，
          並非以原告名義匯款投資，該行為既屬首揭遺產及贈
          與稅法第4 條規定之贈與，原告顯有誤解，依首揭規
          定，原核定並無不合。至原告主張已於95年4 月13日
          匯款返還乙節，查係被告於95年3 月7 日以財北國稅
          審三字第0950027364A 號書函通知原告進行調查之後
          ，顯屬臨訟補證，且係於調查基準日後轉回資金應不
          視為贈與撤回，主張核無足採，原核定及復查決定並
          無違誤，訴願決定遞予維持亦無不合。
      2.罰鍰：
        (1)按「除第20條所規定之贈與外，贈與人在1 年內贈與
          他人之財產總值超過贈與稅免稅額時，應於超過免稅
          額之贈與行為發生後30日內，向主管稽徵機關依本法
          規定辦理贈與稅申報。」「納稅義務人違反…第24條
          之規定，未依限辦理…贈與稅申報者，按核定應納稅
          額加處1 倍至2 倍之罰鍰。」為遺產及贈與稅法第24
          條第1 項及第44條前段所明定。
        (2)原告贈與存款4,600,000 元予其子乙○○，已超過贈
          與稅免稅額，未依規定申報贈與稅，經被告核定贈與
          總額4,600,000 元及應納稅額285,000 元，並依前揭
          規定按核定應納稅額處1 倍罰鍰285,000 元。
        (3)訴訟意旨略謂：原告復執前詞，主張系爭款項4,500,
          000 元係其委由其子匯至普飛特公司代其繳付增資股
          款，經該公司於95年4 月1 日開立支票返還後，其子
          已於95年4 月13日匯款返還，並無贈與行為，不應課
          徵贈與稅及處罰鍰云云。
        (4)答辯理由：本件原告贈與其子乙○○存款4,600,000
          元已如前述，超過贈與稅免稅額，原告未依前揭稅法
          規定於贈與行為發生後30日內申報贈與稅，違章事證
          明確，依前揭規定，被告按核定應納稅額處1 倍罰鍰
          285,000 元並無違誤，訴願決定遞予維持亦無不合。
      3.據上論述，本件原處分及所為復查、訴願決定均無違誤
        ，為此請求判決如被告答辯之聲明。
    理  由
一、本件被告代表人原為許虞哲，訴訟中變更為凌忠嫄，業據被
    告新任代表人凌忠嫄提出承受訴訟狀聲明承受訴訟，核無不
    合，應予准許。
二、按「凡經常居住中華民國境內之中華民國國民，就其在中華
    民國境內或境外之財產為贈與者，應依本法規定，課徵贈與
    稅。」、「本法稱財產，指動產、不動產及其他一切有財產
    價值之權利。本法稱贈與，指財產所有人以自己之財產無償
    給予他人，經他人允受而生效力之行為。」遺產及贈與稅法
    第3 條第1 項及第4 條第1 項、第2 項分別定有明文。又「
    動產所有權之歸屬，原以占有為要件，此項存款既係被繼承
    人之名義存入，其物權為存款人所有，在未提領以前，不能
    指為他人所有，否則權利義務之主體無從確定，物權陷於紊
    亂。」改制前行政法院62年度判字第127 號著有判例可資參
    照。
三、緣原告涉嫌於94年9 月14日贈與銀行存款4,60萬元予其子乙
    ○○，未依規定申報贈與稅，經法務部調查局查獲，通報被
    告核定贈與總額4,60萬元，贈與淨額3,60萬元，應納稅額28
    萬5 千元，並處1 倍罰鍰之計28萬5 千元。原告不服，申請
    復查，未獲變更，提起訴願遭決定駁回，遂提起本件行政訴
    訟。兩造分別為前揭事實欄所載之陳述，並對於下列事項不
    為爭執：(一)原告在94年9 月14日自華南銀行忠孝東路分行00
    000000000000帳號提領910 萬元，匯入其子乙○○荷蘭銀行
    台北分行帳號000000000000號帳戶。(二)原告主張上開款項中
    之450 萬元係代收其子吳品聰租金，以及以吳品聰名義投資
    超美特殊包裝公司，被告亦為同樣的認定，唯就餘款460 萬
    元核定贈與乙○○，課徵贈與稅。(三)乙○○以自己的名義匯
    款450 萬元到普飛特生化科技公司，作為增資的股款。(四)被
    告於95年3 月7 日以財北國稅審三字第0950027364A 函，通
    知原告進行調查。(五)普飛特公司於95年4 月1 日開立華南銀
    行竹南分行帳號000000000 號面額450 萬元，以及109,687
    元之支票兩張，受款人是乙○○。(六)乙○○95年4 月13日匯
    款到原告華南銀行帳戶109,687 以及450 萬元。而兩造主要
    爭執點厥為：(一)原告主張乙○○擅自以自己的名義匯款普飛
    特公司，是否真實？(二)原告主張乙○○在95年4 月13日已經
    返還借款，是否阻卻贈與稅的課徵？本院判斷如下。
四、查本件原告於94年9 月14日自華南銀行忠孝東路分行帳戶（
    帳號00000000000000號）提領910 萬元匯入其子乙○○於荷
    商荷蘭銀行臺北分行帳戶（帳號000000000000號），乙○○
    旋將上開款項中之450 萬元，自其帳戶，以自己的名義匯至
    普飛特生化科技公司第一商銀竹南分行帳戶（帳號0000000
    號），作為其增資之股款，被告調查後，將上開款項減除原
    告代收吳品聰租金，並以吳品聰名義投資超美特殊包裝公司
    之投資款450 萬元，而核定原告贈與乙○○460 萬元之情事
    ，有相關存摺及匯款申請書影本附於原處分卷可憑，且為原
    告所不爭執，職是，被告認定原告贈與乙○○行為成立，核
    定其贈與總額460 萬元，揆諸首揭規定及判例意旨，核屬有
    據。
五、原告主張係其委由乙○○代辦匯款投資云云。但查系爭投資
    款係乙○○以自己名義匯款投資普飛特公司，並非以原告名
    義匯款投資，乙○○顯已允受原告交付之460 萬元，且加以
    支配至明，該行為即屬首揭遺產及贈與稅法第4 條第2 項規
    定之贈與。原告此項主張，洵不足採。
六、原告主張乙○○於95年4 月13日匯款返還原告云云。但查乙
    ○○此項返還匯款之舉，係被告於95年3 月7 日以財北國稅
    審三字第0950027364A 號書函通知原告進行調查之後所為，
    要屬臨訟補證，且係於調查基準日後轉回資金，應不視為贈
    與撤回，原告此項主張，亦不足採。
七、原告主張乙○○匯至普飛特生化科技公司之450 萬元係受原
    告指示，代匯原告投資普飛特公司，嗣因投資未成，業由普
    飛特公司返還投資款，原告無贈與乙○○之意思云云。但查
    ：(一)匯款450 萬元至普飛特公司投資者，係乙○○所為，且
    依照匯款單（本院卷第17頁），匯款人還特別註明是乙○○
    的投資款。足見此項匯款投資確係以吳名祥名義所為（見本
    院卷第17頁）。(二)普飛特公司收到匯款後，所開立之證明書
    ，亦以乙○○為公司股東（見本院卷第18頁），且為證人即
    普飛特公司總經理丙○○於本院準備程序證述在卷。(三)乙○
    ○係將近50歲之人，衡諸經驗法則，若原告確有請其代匯投
    資款，乙○○豈會以自己名義匯款投資之理。(四)衡諸經驗法
    則及社會常情，若原告欲自己投資普飛特公司為股東，自可
    自其華南銀行忠孝東路分行帳戶直接以自己名義匯款至普飛
    特公司即可，要無必要，先自其華南銀行忠孝東路分行帳戶
    提領910 萬元，匯入乙○○荷蘭銀行台北分行帳戶，再由乙
    ○○自荷蘭銀行台北分行帳戶匯款至普飛特公司投資之周折
    (五)普飛特公司一般係以匯款人為公司股東，其雖於嗣後再開
    立另一證明書，欲證明原告始為吳該公司之投資股東（見本
    院卷第19頁），但查該更正之證明書係丙○○應原告嗣後之
    要求而開立，惟開立日期與原本證明乙○○為股東之證明書
    均為94年9 月27日等情，業據證人丙○○證述甚詳，足見此
    項嗣後另立之證明書不足資為原告係普飛特公司股東之有利
    證據至明。(六)普飛特公司嗣後雖於95年4 月1 日將乙○○投
    資之匯款金額，以華南銀行竹南分行（帳號000000000 號）
    面額分別為450 萬元及109687元之支票返還股款及利息，其
    受款人亦係乙○○，而非原告，足證原告此項主張，要屬無
    稽。(七)証人丙○○雖証稱：「我不認識乙○○，只認識甲○
    ○，是甲○○要求開立這張証明」（見本院卷19頁）、「乙
    ○○匯款到你們公司前，沒有跟乙○○聯繫，都是與甲○○
    聯繫，因為我不認識乙○○」、「匯款的是乙○○，匯來才
    知道」、「乙○○匯款之前與公司談到要投資的是甲○○，
    是他要投資的」等語；但查若乙○○匯投資款至普飛特公司
    ，係原告先前與丙○○談及，何以乙○○匯款至普飛特公司
    後，衡諸常情，丙○○當會與原告聯繫，確立是否以原告為
    股東，惟普飛特公司及丙○○未此之為，且開立證明書，證
    明「乙○○」為該公司股東之證明，足見上開原告訴訟代理
    人於本院準備程序中對證人之詢問，不僅有誘導之嫌，且益
    見原告主張其為投資人，乙○○係受其指示代為匯送投資款
    乙節，純屬事後諉卸之詞，洵不足採。另證人乙○○經本院
    合法通知，雖未據到場，惟綜觀前開事證，原告贈與乙○○
    460 萬元已臻明確，要無再傳喚乙○○之必要。
八、次按「除第20條所規定之贈與外，贈與人在1 年內贈與他人
    之財產總值超過贈與稅免稅額時，應於超過免稅額之贈與行
    為發生後30日內，向主管稽徵機關依本法規定辦理贈與稅申
    報。」、「納稅義務人違反…第24條之規定，未依限辦理…
    贈與稅申報者，按核定應納稅額加處1 倍至2 倍之罰鍰。」
    遺產及贈與稅法第24條第1 項及第44條前段分別定有明文。
    原告贈與存款4,60萬元予其子乙○○，事證明確，已如前述
    ，其贈與額已超過贈與稅免稅額，而原告未依規定申報贈與
    稅，經被告核定贈與總額4,60萬元及應納稅額28萬5 千元，
    並依前揭規定按核定應納稅額處1 倍罰鍰28萬5 千元。揆諸
    前揭規定，亦無不合。
九、綜合上述，本件原告起訴論旨，均不足採。原告將其自己財
    產460 萬元無償給予其子乙○○，業經乙○○占有且加以支
    配，顯已允受而生效力，被告核定其贈與總額460 萬元，應
    納稅額28萬5 千元，且按應納稅額裁處1 倍之罰鍰，並無違
    誤，訴願決定遞予維持亦無不合。原告徒執前詞及一己主觀
    見解，訴請撤銷，併請判命被告應返還原告新台幣333,846
    元，及自民國97年2 月20日起至返還日止，按年息百分之5
    計算之利息，均為無理由，應予駁回。
十、據上論結，本件原告之訴為無理由，爰依行政訴訟法第98條
    第1 項前段，判決如主文。
中    華    民    國    97    年    5     月     8    日
         臺北高等行政法院第六庭審判長法  官   林  文  舟
                                     法  官   陳  鴻  斌
                                     法  官   闕  銘  富
上為正本係照原本作成。
如不服本判決，應於送達後20日內，向本院提出上訴狀並表明上
訴理由，如於本判決宣示後送達前提起上訴者，應於判決送達後
20日內補提上訴理由書（須按他造人數附繕本）。
中    華    民    國    97    年    5     月     9    日
                                     書記官   孫  筱  晴


司法院資訊處製作；財團法人民間司法改革基金會備份。
